臺灣高等法院刑事判決　　　　　　　　96年度上易字第1170號
上　訴　人　臺灣板橋地方法院檢察署檢察官
被　　　告　甲○○
上列上訴人因被告詐欺案件，不服臺灣板橋地方法院九十三年度
易緝字第一一一號，中華民國九十六年四月十一日第一審判決（
起訴案號：臺灣板橋地方法院檢察署九十二年度偵字第六０四六
號），提起上訴，本院判決如下：
    主  文
上訴駁回。
    理  由
一、本案經本院審理結果，認第一審判決對被告甲○○為無罪之
    諭知，核無不當，應予維持，並引用第一審判決書記載之證
    據及理由（如附件）。
二、檢察官上訴意旨以：
  (一)雖原審以被告將良華營造有限公司（下稱良華公司）之公司
    執照、營利事業登記證、營造業登記證交予同案被告董國隆
    ，其後又將公司章透過張福川轉交予同案被告董國隆，認係
    符合一般借牌商業習慣。既然被告連代表公司為一切商業行
    為之公司章交予同案被告董國隆，有必要再為如證人張福川
    證述，被告有同意同案被告董國隆自刻公司大小章，而任由
    同案被告董國隆持自刻之良華公司大小章與告訴人訂約，如
    非被告與同案被告董國隆有勾串，怎可能任由同案被告董國
    隆自刻象徵公司對外為一切商業行為代表之大小章？雖事後
    被告於偵查中提出良華公司對外行為之大小章印文，經肉眼
    觀察確與契約書上所蓋之印文不同，可見被告於本件行為時
    已預留退路。
  (二)被告專以借牌供他人承攬工程收取佣金為主，並表示此次出
    借牌照予同案被告董國隆可獲得２﹪佣金及５﹪開立發票之
    金額，經其計算可取得新台幣十五萬四千零二十四元。依一
    般商業經營方式，被告於取得上開工程款後，理應先扣除此
    部分之金額後，再行開立餘額之提款單交予同案被告董國隆
    即可，而依被告所供，本案工程款已存入良華公司，其未扣
    除佣金，直接將公司存摺及已蓋好公司留存於銀行之大小印
    鑑於空白提款單上，再由簡萬勝轉交予同案被告董國隆，由
    同案被告董國隆自行填載金額後提領，且同案被告董國隆還
    多領了幾百元等語，而同案被告董國隆供稱，應給付給良華
    公司之佣金及發票費用，以現金三萬及簽發一紙十五萬元支
    票交給簡萬勝等語，均顯示被告與同案被告董國隆有犯意聯
    絡，其知曉錢領出後，應會分配給伊，而以此方式迴避其直
    接參與之情甚明，否則以借牌賺佣金之人，竟違背商業習性
    ，實與常情不合。
  (三)被告為圖脫免刑責，將其交予告訴人委託書上之印文及簽名
    亦否認其真正，惟臺灣板橋地方法院向臺灣銀行民權分行調
    閱良華公司取款憑條及留存之印鑑卡上之公司大小印文，經
    比對與上述委任書上之印文完全相符，由此可知，被告如非
    參與本件詐欺犯行並無否認之必要。是原審認定事實及適用
    法律有上述之違法等語。
三、本院經查：
  (一)證人張福川於偵查及原審證稱：伊於八十九年十二月中旬，
    幫同案被告董國隆向被告之良華公司借牌，伊將除公司章以
    外的良華公司資料影本交給同案被告董國隆…董國隆說伊有
    時候要做日報表，記載工程進度要蓋良華公司的章，所以董
    某要求自己刻良華公司的章，被告有答應…只有同意他（指
    董國隆）作日報表，未同意他將印章拿去跟別人簽約等語（
    見他字第一九一八號卷第四九頁反面、五０頁，原審卷(三)第
    二五至二八頁）。據上，依證人張福川所言，被告並未將良
    華公司之大小章交給同案被告董國隆，而是同意同案被告董
    國隆自己刻良華公司的章，且原審亦未認定被告有將良華公
    司之大小章交給同案被告董國隆。是檢察官上訴指稱原審認
    定被告將良華公司章透過張福川轉交予同案被告董國隆乙情
    ，顯有誤會。至被告既將良華公司之牌照借予他人使用，其
    為方便借用牌照之人處理工程業務之用，因而同意由借用牌
    照之人自行刻良華公司之大小章，原審認此行為應係符合一
    般商業上借牌慣例，尚無不合。
  (二)再本案被告同意將良華公司之牌照借予不認識之同案被告董
    國隆，係因介紹人張福川居中牽線之故（見他字第一九一八
    號卷第一三四頁反面），核與證人張福川於偵查及原審之證
    述相符（見他字第一九一八號卷第四九頁反面、五０頁，原
    審卷(二)第四九頁、卷(三)第二六至二九頁）。按被告既敢將良
    華公司之牌照借予不相識之人使用，足見被告對證人張福川
    有一定之信任感，被告若進而對張福川所推薦之人亦具有高
    度之信任，而未將佣金由從已入帳之工程款中先行扣除，亦
    難認有何悖離情理之處。
  (三)另關於交予告訴人之委託書上之印文及簽名，是否為被告所
    為，被告所供縱有不實，亦難憑此認被告與同案被告董國隆
    間有違犯意之聯絡及行為之分擔。
  (四)綜上所述，原審以依現存之證據資料，尚難認被告有詐欺取
    財罪之證明，而認被告無罪，並無不合。檢察官上訴指摘原
    審判決不當，為無理由，應予駁回。
四、被告經合法傳喚，無正當理由不到庭，爰不待其陳述逕行判
    決。
據上論結，應依刑事訴訟法第三百七十三條、第三百六十八條、
第三百七十一條，判決如主文。
本案經檢察官陳玉珍到庭執行職務。
中　　華　　民　　國　　96　　年　　8 　　月　　14　　日
　　　　　　　　　刑事第十七庭  審判長法　官  趙功恆
                                　　  法　官  孫惠琳
                                　　  法　官  陳憲裕
以上正本證明與原本無異。
不得上訴。
                                      書記官  劉育妃
中　　華　　民　　國　　96　　年　　8 　　月　　15　　日
附件：
臺灣板橋地方法院刑事判決             93年度易緝字第111號
公 訴 人  臺灣板橋地方法院檢察署檢察官
被    告  甲○○　男  41歲（民國○○年○月○○日生）
                  住臺北縣板橋市○○路239巷10號
                  居臺北市大同區○○○路○段121號4樓
                  身分證統一編號：Ｚ000000000號
上列被告因詐欺案件，經檢察官提起公訴（92年度偵字第6046號
），本院判決如下：
    主  文
甲○○無罪。
    理  由
一、公訴意旨略稱：被告甲○○為彰化縣竹塘鄉○○村○○路○
    段49巷17號1 樓良華營造有限公司（下稱良華公司）負責人
    ，夥同同案被告董國隆（本院通緝中）共同基於意圖為自己
    不法所有之犯意，先推由同案被告董國隆於民國89年12月間
    某日，在臺北縣中和市○○路90巷1 弄2 號1 樓路昇營造有
    限公司（下稱路昇公司），向告訴人乙○○訛稱：「伊之十
    幾年的朋友『鄭文意』，是良華公司之總經理，他標到臺灣
    電力公司基隆協和火力發電廠之瀝青刨除、舖設及交通標線
    工程」云云，再由被告董國隆持良華公司及同案被告甲○○
    之印章，於89年12月16日某時許，在臺北縣中和市○○路90
    巷3 號2 樓，向告訴人乙○○佯稱：「良華公司總經理『鄭
    文意』在工地很忙，特委託伊全權處理簽約事宜」云云，使
    告訴人乙○○信以為真，因而與同案被告董國隆訂定上開新
    臺幣（下同）236 萬零5 百元之工程合約，告訴人乙○○並
    依約於90年1 月16日施作完成。嗣告訴人乙○○於90年3 月
    初某日向同案被告董國隆請領上開工程款時，同案被告董國
    隆竟嗾使自稱「陳成」且聲稱為「鄭文意」姪兒之男子，分
    持發票人為李玉龍、票據號碼為ＣＬ0000000 號及ＣＬ0000
    000 號、發票日期為90年4 月1 日及同年月7 日、票據金額
    120 萬元及121 萬元、付款銀行為桃園縣中壢市○○路310
    號之臺新國際商業銀行中壢分行（下稱臺新中壢分行）之支
    票2 紙交付予告訴人乙○○。嗣經告訴人乙○○提示均未獲
    兌現，屢經催討未果。因認被告甲○○所為係與同案被告董
    國隆共犯刑法第339 條第1 項之詐欺取財罪嫌云云。
二、按犯罪事實應依證據認定之，無證據不得認定犯罪事實；又
    不能證明被告犯罪者，應諭知無罪之判決；刑事訴訟法第15
    4條第2項、第301條第1項分別定有明文。又犯罪事實之認定
    ，應憑真實之證據，倘證據是否真實尚欠明確，自難以擬制
    推測之方法，為其判斷之基礎；而認定犯罪事實之證據係指
    足以認定被告確有犯罪行為之積極證據而言，該項證據自須
    適合於被告犯罪事實之認定，始得採為斷罪資料（參照最高
    法院53年臺上字第656號、29年上字第3105號判例）。且刑
    事訴訟上證明之資料，無論其為直接或間接證據，均須達於
    通常一般之人均不致有所懷疑，而得確信其為真實之程度，
    始得據為有罪之認定，若其關於被告是否犯罪之證明未能達
    此程度，而有合理懷疑之存在，致使無從形成有罪之確信，
    根據「罪證有疑，利於被告」之證據法則，即不得遽為不利
    被告之認定（最高法院76度臺上字第4986號判例明揭此旨）
    。其以情況證據（即間接證據）斷罪時，尤須基於該證據在
    直接關係上所可證明之他項情況事實，本乎推理作用足以確
    證被告有罪，方為合法，不得徒憑主觀上之推想，將一般經
    驗上有利被告之其他合理情況逕予排除（參照最高法院32年
    上字第67號判例）。
三、公訴人認被告甲○○涉犯刑法第339條第1項之詐欺取財罪嫌
    ，無非以：（一）被告甲○○於借牌簽訂工程契約之初，已
    將良華公司之公司執照、營業事業登記證、營造業登記證書
    交付張福川轉交給同案被告董國隆使用，復於工程開工施作
    之際，將良華公司印鑑、存摺交由張福川、簡萬勝轉交予同
    案被告董國隆使用，顯不符常情。（二）萬泰營造有限公司
    （下稱萬泰公司）將總工程款220 萬零340 元中之尾款193
    萬2 千1 百元，部分匯入良華公司設於臺灣銀行民權分行之
    帳戶內。而良華公司原應僅獲得總工程款之百分之七（15萬
    4 千零24元）之借牌佣金費用，惟良華公司實際卻提領現金
    43萬2 千元，遠超過總工程款之百分之七之借牌佣金費用。
    （三）自稱「鄭文意」之人給乙○○的名片上，印有（02）
    00000000及0000000000兩支電話號碼，其中前者為被告甲○
    ○以其名義申請安裝，而後者雖為第三人蔡貞池所有，但該
    電話門號於90年1 月間與同案被告董國隆有多次電話聯絡，
    故認被告甲○○與同案被告董國隆間有共同犯意聯絡。（四
    ）被告甲○○與告訴人乙○○於89年12月26日所簽訂之上開
    瀝青工程合約書上所為「良華公司」及「甲○○」之印鑑章
    ，與被告甲○○於90年4 月間為李玉龍為發票人之上開二張
    支票背面背書時所用之印鑑型式、大小均完全相同，難謂被
    告甲○○於上開工程簽約之前不知情等為其主要論據。訊據
    被告甲○○否認有何詐欺犯行，辯稱：伊僅是將良華公司之
    營造牌借予張福川轉交董國隆去標作工程，以獲得百分之七
    借牌費，董國隆借牌後之行為，伊並不知情等語。
四、經查：
（一）按一般借牌商業習慣中，借牌者為競標或承攬工程，以及
      為得標或承攬後施工程序上之方便，多由出借牌照者將相
      關資料（包括牌照、印章等物）交付借牌者，以使借牌後
      之相關作業得以順利進行，乃屬事理之常（最高法院94年
      度臺上字第6879號判決意旨參照）。又借牌後，借牌者若
      以所借之牌照為犯罪行為，出借牌照者與借牌者間有無共
      同犯罪之意思聯絡，並無必然關聯（最高法院93年度臺上
      字第2015號判決亦載有明文）。被告甲○○於偵查中及本
      院準備程序與審理時皆供陳：伊有將良華公司營業牌照出
      借董國隆，伊將公司執照及存摺分別交予證人張福川及簡
      萬勝再轉予董國隆一情（見臺灣臺北地方法院檢察署90年
      度他字第1918號偵查卷宗第28頁背面、第51頁、第134 頁
      背面，及本院卷宗《二》第48頁93年9 月27日準備程序筆
      錄）；核與證人張福川、簡萬勝分別於偵查中及本院審理
      時之結證相吻合（見同前偵卷第49頁背面90年6 月12日張
      福川偵訊筆錄、同前偵卷第133 頁背面90年7 月4 日簡萬
      勝偵訊筆錄、本院卷《三》第26頁94年12月6 日張福川審
      判筆錄及第90頁95年1 月23日簡萬勝審判筆錄）；又證人
      張福川於偵查中與本院審理時皆結證稱：良華公司有同意
      讓董國隆刻公司大小章一節（見同前偵卷張福川偵訊筆錄
      及本院卷《三》第27頁張福川審判筆錄）；從而被告甲○
      ○同意借牌予同案被告董國隆，並將良華公司之公司執照
      、存摺等物轉交予同案被告董國隆，並同意同案被告董國
      隆刻公司之大小章等情，此行為應係符合一般商業上借牌
      慣例，要難據此推論被告自始即有與董國隆有詐欺之犯意
      聯絡。又證人即萬泰公司前會計許素蘭於本院審理時結證
      稱：董國隆帶良華公司資料與萬泰公司簽立承包合約...
      被告甲○○於工程施工或請款過程中均沒有與萬泰公司接
      觸過等語（見本院卷《三》第22、23頁94年12月6 日許素
      蘭審判筆錄）；證人即告訴人乙○○於本院審理時亦結證
      稱：伊與董國隆、鄭文意簽約時，被告甲○○並不在場，
      且從簽約到施工完畢期間，被告均未與伊接觸等語（見本
      院卷《三》第33、34頁乙○○審判筆錄）；又為告訴人乙
      ○○指為出面交付支票之證人陳成於本院亦結證稱：只認
      識董國隆，不認識甲○○等語（見本院96年3 月28日審判
      筆錄第4 、5 頁），參諸被告甲○○將良華公司營造牌借
      予同案被告董國隆，既需透過證人張福川居中介紹及接洽
      ，且需透過證人張福川和簡萬勝轉遞借牌相關資料，又不
      曾出面與萬泰公司接洽過，故尚無證據足證被告甲○○與
      同案被告董國隆有何犯意聯絡，縱同案被告董國隆於借牌
      後曾向他人詐欺，亦無證據可證被告甲○○事前有與同案
      被告董國隆有犯意聯絡之情。
（二）再者，萬泰公司匯入良華公司設於臺灣銀行民權分行之00
      0000000000號帳戶內之193 萬2 千1 百元，其中雖由良華
      公司提領現金43萬2 千元，有臺灣銀行民權分行於90年10
      月8 日以90銀民營字第04929 號函、良華公司臺灣銀行存
      摺影本各1 件在卷可稽。然因被告甲○○曾將該銀行存摺
      轉交給同案被告董國隆（已如前述），故雖有人持良華公
      司之上揭存摺提領出現金43萬2 千元，依上開所述之一般
      借牌慣例，尚難證明係被告甲○○授意他人提領該筆現金
      ，遑論以此推論被告甲○○涉有詐欺之犯行。
（三）公訴人雖認被告甲○○與告訴人乙○○所簽訂之工程合約
      書上之「良華公司」及「甲○○」之印鑑章，與發票人為
      李玉龍、票據號碼為ＣＬ0000000 號及ＣＬ0000000 號兩
      張支票背面背書的「良華公司」及「甲○○」之印鑑章，
      目測二者型式及大小均相同。然經本院囑託法務部調查局
      對前述印鑑章為鑑定，經該局函覆鑑定結果認：「... 印
      文經重疊比對紋線大致相合；惟前揭兩組印文是否即分別
      各由同一印章所蓋印，則由於供比對之印文有部分紋線因
      印色不勻而致特徵不明，故歉難認定。本案如仍需鑑定，
      請提供蓋出印文之印章實物，經精密採樣並行特徵比對後
      方能確認」一情，有該局於95年3 月8 日出具之調科貳字
      第09500092320 號鑑定通知書1 件存卷可憑（附於本院卷
      《三》第77頁可參），本院又查無上揭印鑑章實物可資送
      驗，故二者尚難認定為同一，要難遽此為被告不利之認定
      。
（四）另自稱「鄭文意」之人給付告訴人乙○○之名片上，雖印
      有被告甲○○以其名義申請安裝之電話號碼（02）00000
      000 ，然此電話號碼究係由被告甲○○授權自稱「鄭文意
      」之人印製，或係自稱「鄭文意」之人擅自印製於其名片
      上，並無法確定，故公訴人據此推論被告甲○○與同案被
      告董國隆有詐欺之犯意聯絡，稍嫌速斷。此外，自稱「鄭
      文意」之人於前揭名片上另印有一組電話0000000000，而
      該門號經查證登記持機人為「蔡貞池」所有，但該門號於
      90年1 月3 日、4 日、8 日及18日，雖和同案被告董國隆
      所有（02）00000000電話，有多次通話紀錄（參見同前偵
      卷第60至113 頁），然因無法證明與被告甲○○有何牽涉
      ，故亦無法由此推斷被告甲○○與董國隆有詐欺之犯意聯
      絡。
五、綜上所述，本件依公訴人所提全部證據，尚不足為被告甲○
    ○犯詐欺取財罪之證明，不能僅以推測或擬制之方法，為被
    告甲○○有罪之認定。此外，復查無其他證據足資證明被告
    甲○○有公訴人所指之詐欺行為，揆諸首開說明，公訴人既
    不能證明被告甲○○犯上開之罪，本院即應諭知其無罪之判
    決。
據上論斷，應依刑事訴訟法第301 條第1 項，判決如主文。
本案經檢察官張慶林到庭執行職務。
中　　華　　民　　國　　96　　年　　4　 　月　　11　　日
　　　　　　　　　刑事第四庭  審判長法　官  王  復  生
                                    法  官  劉  景  宜
                                    法  官  陳  靜  茹
以上正本證明與原本無異。
如不服本判決，應於判決送達後10日內，向本院提出上訴狀。
　　　　　　　　　　　　　　    　　書記官　彭  麗  紅
中　　華　　民　　國　　96　　年　　4 　　月　　11　　日
